臺灣高等法院高雄分院刑事判決　　　　　　　　　九十一年度上訴字第一四九二號
　　上　訴　人
　　即　被　告　甲○○
右上訴人因違反稅捐稽徵法等案件，不服臺灣高雄地方法院九十年度訴字第三一六０
號中華民國九十一年七月十一日第一審判決（起訴案號：臺灣高雄地方法院檢察署九
十年度偵字第六七六九號），提起上訴，本院判決如左：
      主  文
原判決撤銷。
甲○○公司負責人為納稅義務人，以不正當方法，逃漏稅捐，處有期徒刑貳月，如易
科罰金，以參佰元折算壹日；又行使偽造私文書，足以生損害於公眾及他人，處有期
徒刑貳月，如易科罰金，以參佰元折算壹日。應執行有期徒刑參月，如易科罰金，以
參佰元折算壹日。
      事  實
一、甲○○係設於高雄市○○區○○路九三五號十一樓「麗誠裝潢工程有限公司」（
    以下簡稱麗誠公司）負責人，乃屬稅捐稽徵法第四十七條第一款關於納稅義務人
    公司應處徒刑規定代罰之公司負責人。其明知顏神福僅於民國八十五年底前曾在
    麗誠公司服務，嗣已離職，並未於民國八十七年間，在麗誠公司工作及支薪，竟
    於八十八年初之間某日，在不詳地點盜用顏神福先前受僱於該公司時所同意並授
    權其使用之「顏神福」印章一枚，蓋用一次於該公司民國八十七年度員工薪資表
    上，虛偽記載顏神福自八十七年一月起至同年十二月止，在該公司工作並支領薪
    資共新台幣（下同）十九萬五千元，且表示顏神福已收受該薪資之事實，而偽造
    該員工薪資表之私文書，足以生損害於顏神福；嗣甲○○復持該不實員工薪資表
    ，交予並利用不知情之會計人員，於其業務上制作之各類所得扣繳暨免扣繳憑單
    （以下簡稱扣繳憑單）上，虛偽登載顏神福於上開期間在該公司薪資所得為十九
    萬五千元之事實，並由不知情之會計人員填載營利事業所得稅結算申報書文件，
    併同前開扣繳憑單，持以於八十八年初某日，向財政部高雄市國稅局申報麗誠公
    司之八十七年度營利事業所得稅而加以行使，使之營運成本增加，營利所得減少
    ，以此不正當方式逃漏麗誠公司營利事業所得稅四萬八千七百五十元，足以生損
    害於顏神福及稅捐稽徵機關對於稅捐稽徵之正確性。
二、案經顏神福向財政部高雄市國稅局提出檢舉後由該局函送臺灣高雄地方法院檢察
    署檢察官偵查起訴。
      理  由
一、訊據上訴人即被告甲○○（下稱被告）坦承其為麗誠公司負責人，僅於民國八十
    五年底前僱用告發人顏神幅在麗誠公司服務，而後告發人顏神幅離職，並未於民
    國八十七年間，繼續僱用顏神幅在麗誠公司工作及支薪，其曾盜用顏神福先前受
    僱於麗誠公司時所同意並授權其使用之「顏神福」印章一枚，蓋用於麗誠公司民
    國八十七年度員工薪資表上，記載顏神福自八十七年一月起至同年十二月止，在
    麗誠公司工作並支領薪資十九萬五千元，並將相關資料交由會計人員製成扣繳憑
    單而持以申報公司八十七年度營利事業所得稅之犯行不諱；被告於原審雖否認有
    違反稅捐稽徵法、偽造文書等犯行，辯稱：因為當時工人太多了，我因為一時疏
    忽才會將顏神福的資料拿去申報，並不是故意逃漏稅捐的云云。經查：
（一）右揭事實業據告發人顏神福於偵查中指訴綦詳，並有財政部高雄市國稅局之移
      送函，及前開函文所附送之檢舉書、扣繳憑單、麗誠公司八十七年度營利事業
      所得稅結算申報書、八十七年度營利事業所得稅結算申報核定通知書各一份在
      卷可憑，而財政部高雄市國稅局於前開函文中業已載明麗誠公司於八十七年度
      浮列顏神福薪資所得十九萬五千元案，逃漏之稅捐金額為四萬八千七百五十元
      之事實。
（二）次查，被告已自承：我是麗誠公司之實際負責人，平日是由我親自發薪水給工
      人等情（見原審九十一年六月二十五日審判筆錄），衡情被告身為公司實際負
      責人，本應對於公司之營運情形及申報稅捐資料有全權管理及監督之責，且其
      係親自發薪，更應明確知悉各工人領薪之情形，是其辯稱：係因疏忽始將顏神
      福之資料據以申報云云，自不足採信。
（三）至被告偽造之前開薪資表雖未扣案，然被告已供承：該年度報稅時有提出薪資
      表供會計人員製作扣繳名單，薪資表上有蓋工人的印章，整年度的薪資總共蓋
      一個章即可，顏神福於八十五年間有在麗誠公司工作過，當時他有授權公司刻
      章，後來印章就一直留在公司，之後就以該印章蓋用於本案薪資表上等語（見
      原審九十一年六月二十五日審判筆錄），而依一般社會常情，薪資表上本應由
      各該領得人蓋印以表示領得薪資之意思，從而應認被告之上開自白堪信為真實
      ，亦即其確有盜用「顏神福」印章以偽造員工薪資表之犯行。
    綜上所述，本案事證已臻明確，被告之犯行堪以認定。
二、查被告係「麗誠公司」之負責人，自屬稅捐稽徵法第四十七條所稱之公司法規定
    之公司負責人，而「員工薪資表」乃屬私文書；「扣繳憑單」係被告業務上所製
    作之文書（非屬會計憑證，最高法院九十年度台上字第七四四四號判決參照），
    被告以明知為不實之事項，而填製員工薪資表及扣繳憑單，並持以行使向高雄市
    國稅局申報稅捐，足以生損害於顏神福及稅捐機關課稅正確性，所為係犯刑法第
    二百十六條、第二百十條行使偽造私文書罪及刑法第二百十六條、第二百十五條
    行使業務上登載不實文書罪。又被告係公司負責人持製作內容不實之扣繳憑單，
    向財政部高雄市國稅局申報麗誠公司八十七年度之營利事業所得稅，藉以增加成
    本支出，減少所得，以詐術逃漏營利事業所得稅，係犯稅捐稽徵法第四十七條第
    一款、第四十一條之詐術逃漏稅捐罪。被告指示不知情之會計師，製作及行使不
    實之扣繳憑單，為間接正犯。被告盜用「顏神福」之印章持以蓋用於薪資表私文
    書，當然產生該印章之印文，本來只成立盜用印章罪，惟其盜用印章之行為，係
    偽造薪資表私文書之部分行為；另其偽造薪資表私文書及填製不實之扣繳憑單之
    低度行為，均應為其後行使之高度行為所吸收，均不另論罪。被告所犯上開行使
    偽造私文書罪及行使業務上登載不實文書罪間，有方法結果之牽連關係，應從一
    重依行使偽造私文書罪處斷。又公司為法人，公司負責人為自然人，二者在法律
    上並非同一人格主體，公司負責人為公司之代表，其為公司所為之行為，應由公
    司負責，故公司負責人為公司以詐術逃漏稅捐，因納稅義務人為公司，所犯稅捐
    稽徵法第四十一條之罪，犯罪或受罰主體仍應為公司，而非公司負責人個人，僅
    因公司於事實上無從擔負自由刑之責任，基於刑事政策之考量，故同法第四十七
    條第一款遂將納稅義務人之公司應處徒刑之規定，轉嫁於公司負責人，是公司負
    責人依該條款而適用徒刑之處罰，乃屬代罰性質，並非因其本身之犯罪而負行為
    責任。另刑法第五十五條所規定之牽連犯，必須同一人犯一罪而其方法或結果行
    為另犯他罪，必同一犯罪主體之二個以上犯罪行為間，具有目的與方法或目的與
    結果之關係，始得具裁判上一罪之價值，而從一重處斷，為處斷上之一罪。公司
    負責人為納稅義務人之公司以詐術逃漏稅捐，既非稅捐稽徵法第四十一條之犯罪
    或受罰主體，僅依同法第四十七條第一款之規定，代替公司受徒刑之處罰，自與
    本身為犯罪主體所犯其他罪名間，不具牽連犯關係，故被告所犯上開詐術逃漏稅
    捐罪及行使偽造私文書罪（即業務登載不實罪）間，即無方法與結果之牽連關係
    可言，應分論併罰，公訴人認係牽連犯，尚有誤會。另公訴人雖未論及被告盜用
    「顏神福」印章以偽造薪資清冊後持以行使之行使偽造私文書犯行，然此部分犯
    行與業經起訴判決有罪之行使業務不實文書犯行有牽連犯之裁判上一罪關係，已
    如前述，應為起訴效力所及，本院自得併予審究，附此敘明。
三、原審予以被告論罪科刑，固非無見，惟查「營利事業所得稅結算申報書」，係所
    得稅法規定課以納稅義務人，就其上一年度所得總額，向該管稅捐稽徵機關，提
    出申報之一種義務，以為課稅稽徵之依據，其非業務上登載之文書，有最高法院
    七十二年度台上字第五四五三號判決可參，因此，被告在麗誠公司八十七年度營
    利事業所得稅結算申報書上填載不實之事項，不構成業務上登載不實罪（公訴人
    就此部分亦未起訴），原審判決認被告此部分涉犯刑法第二百十六條、第二百十
    五條行使業務上登載不實文書罪，自有未合。被告上訴執此指摘原判決不當，為
    有理由，自應由本院將原判決撤銷改判。審酌被告犯罪動機，目的，逃漏稅捐金
    額不大，所生危害非重，且其前無犯罪前科，有台灣高雄地方法院檢察署刑案資
    料查註紀錄表、本院被告全國前案紀錄表各一紙在卷可憑，犯罪態度等一切情狀
    ，就其所犯二罪，分別量處如主文所示之刑，並定其應執刑之刑，及均諭知易科
    罰金之折算標準。查被告行為後，刑法第四十一條業於九十年一月十日修正公布
    施行，並於同年月十二日生效，修正後之刑法第四十一條第一項就得宣告易科罰
    金之範圍較修正前之舊法為廣，此係將來刑之執行問題，並非刑罰法律變更，無
    新舊法比較之問題，被告所處之刑及定其應執行之刑，自應適用修正後之刑法第
    四十一條第一項規定，諭知易科罰金之折算標準。
四、臺灣高雄地方法院檢察署九十一年度偵字第一六０四七號違反稅捐稽徵法案件之
    移送併辦意旨，係以：被告甲○○於八十三年度起至八十五年度之間，復連續虛
    偽申報被害人林文斌在麗誠公司領薪之金額共三次，以詐術逃漏稅捐，因認被告
    亦涉有逃漏稅捐之違反稅捐稽徵法等犯行，而與本案有連續犯之裁判上一罪關係
    云云。經查，被告於原審固坦承於申報公司前開年度之營利事業所得稅時，有記
    載被害人林文斌領得薪資之事實，然亦辯稱係因疏忽為之，又其供承：林文斌有
    在公司工作，但不知道他做多久，可能有疏忽多報，但這個部分與顏神福的部分
    無關等語明確（見原審九十一年六月二十五日審判筆錄），參以公司為法人，公
    司負責人為自然人，二者在法律上並非同一人格主體，公司負責人為公司之代表
    ，其為公司所為之行為，應由公司負責，故公司負責人為公司以詐術逃漏稅捐，
    因納稅義務人為公司，所犯稅捐稽徵法第四十一條之罪，犯罪或受罰主體仍應為
    公司，而非公司負責人個人，僅因公司於事實上無從擔負自由刑之責任，基於刑
    事政策之考量，故同法第四十七條第一款遂將納稅義務人之公司應處徒刑之規定
    ，轉嫁於公司負責人，是公司負責人依該條款而適用徒刑之處罰，乃屬代罰性質
    ，並非因其本身之犯罪而負行為責任，是就詐術逃漏稅捐部分，併案部分與起訴
    部分無連續犯可言；另就行使薪資表及扣繳憑單部分，併案被告此犯行與起訴犯
    行之時間已相隔約二年之久，自難認被告所涉併辦部分之犯行與本案犯行具有概
    括之犯意，準此，被告之前開併辦部分犯罪事實與本案犯行不具連續犯或其他裁
    判上一罪之關係，本院自無從併予審理，應退回由檢察官另行偵辦，附此敘明。
據上論斷，應依刑事訴訟法第三百六十九條第一項前段、第三百六十四條、第二百九
十九條第一項前段、稅捐稽徵法第四十七條第一款、第四十一條、刑法第十一條前段
、第二百十六條、第二百十條、第二百十五條、第四十一條第一項前段、第五十五條
、第五十一條第五款，罰金罰鍰提高標準條例第一條前段、第二項，判決如主文。
本案經檢察官林應華到庭執行職務。
中      華      民      國    九十一    年      十      月    二十一    日
                              臺灣高等法院高雄分院刑事第七庭
                                  審判長法官  李春昌
                                        法官  黃憲文
                                        法官  莊飛宗
右正本證明與原本無異。
如不服本判決應於收受本判決後十日內向本院提出上訴書狀，其未述上訴理由者，
並得於提起上訴後十日內向本院補提理由書狀（均須按他造當事人之人數附繕本)「
切勿逕送上級法院」。
                                      書記官  張明賢
中    華    民    國      九十一      年      十      月     二十二   日
附錄本案論罪科刑法條：
稅捐稽徵法第四十一條【民國86年10月29日修正】：
  納稅義務人以詐術或其他不正當方法逃漏稅捐者，處五年以下有期徒刑、拘役或科
  或併科新台幣六萬元以下罰金。
稅捐稽徵法第四十七條第一款(法人或非法人團體負責人之刑責)
  本法關於納稅義務人、扣繳義務人及代徵人應處徒刑之規定，於左列之人適用之：
    一  公司法規定之公司負責人。
中華民國刑法第二百十六條（行使偽造變造或登載不實之文書罪）：
  行使第二百十條至第二百十五條之文書者，依偽造、變造文書或登載不實事項或使
  登載不實事項之規定處斷。
中華民國刑法第二百十條（偽造變造私文書罪）：
  偽造、變造私文書，足以生損害於公眾或他人者，處五年以下有期徒刑。
中華民國刑法第二百十五條：
  從事業務之人，明知為不實之事項，而登載於其業務上作成之文書，足以生損害於
  公眾或他人者，處三年以下有期徒刑、拘役或五百元以下罰金。
